【裁判字號】    88,竹簡,389
【裁判日期】    890114
【裁判案由】    確認界址
【裁判全文】
臺灣新竹地方法院民事判決  八十八年度竹簡字第三八九號
    原      告  台灣糖業股份有限公司
    法定代理人  戊○○
    訴訟代理人  甲○○
    被      告  乙○○
                丁○○
                丙○○
右當事人間請求確認界址事件，本院判決如左：
    主      文
一、確定原告所有坐落新竹市○○段一四六地號（重測後為同市○○段七五五地號）
    土地與被告乙○○所有坐落新竹市○○段一四七之一四地號（重測後為同市○○
    段第七一六地號）土地間之界址，為如附圖（即鑑定圖二）所示Ｅ點。
二、確定原告所有坐落新竹市○○段一四六之一○六地號（重測後為同市○○段七五
    六地號）土地與被告乙○○所有坐落新竹市○○段一四七之一四地號（重測後為
    同市○○段第七一六地號）土地間之界址，為如附圖（即鑑定圖二）所示Ｅ、Ｆ
    貳點之連接點線。
三、確定原告所有坐落新竹市○○段一四六之一地號（重測後為同市○○段八二五地
    號）土地與被告丁○○、丙○○共有坐落新竹市○○段第一四七之一地號（重測
    後為同市○○段第四六六地號）土地間之界址，為如附圖（即鑑定圖二）所示Ｇ
    、Ｈ、Ｊ、Ｋ、Ｌ伍點之連接點線。
四、訴訟費用由被告乙○○負擔十一分之一，被告丁○○、丙○○各負擔二十二分之
    一，餘由原告負擔。
    事實及理由
一、原告起訴主張：原告所有坐落新竹市○○段一四六、一四六之一地號二筆土地（
    重測後為同市○○段七五五、八二五地號），與被告乙○○所有之坐落新竹市○○段一四七之一四地號土地（重測後為同市○○段第七一六地號）相鄰，又原告
    所有坐落新竹市○○段一四六之一○六地號（重測後為同市○○段七五六地號）
    土地，亦與被告丁○○、丙○○共有之坐落新竹市○○段第一四七之一地號土地
    （重測後為同市○○段第四六六地號）相鄰，民國八十六年間，新竹市政府實施
    地籍圖重測，惟兩造對於上開土地指界並不一致，雖經新竹市政府進行調處，原
    告對該調處結果深感不服，糾紛仍存，故請求確定上開土地界址等語。
二、原告主張之前揭事實，業據其提出土地登記簿謄本五份，新竹市八十六年七月二
    日（八六）府地測字第四八三五○號函、新竹市八十六年度地籍圖重測區土地界
    址糾紛協調會調處筆錄各一份為證，並為被告所不爭執，復經本院勘驗現場屬實
    ，有勘驗筆錄在卷可稽，應堪信為真實。從而，原告訴請確認系爭五筆土地間之
    界址，即依法有據，應予准許。
三、經查，本院依原告之聲請，囑託臺灣省政府地政處土地測量局（下稱省測量局）
    派員會同到場履勘鑑測，並以精密電子測距經緯儀在系爭土地附近利用前測設圖
    根點，並經計算檢核閉合後作為該測區之控制點，然後以各圖根點為基點，用前
    開儀器分別施測系爭土地及附近各界址點坵形，並計算各界址點之坐標輸入電腦
    ，以自動繪圖儀展繪於鑑測原圖上（與地籍圖同比例尺：壹仟貳佰分之壹及伍佰
    分之壹），再依據新竹市地政事務所保管之地籍圖、複丈謄繪資料、地籍調查表
    、界址點坐標、宗地資料及調處結果等，謄繪展繪系爭土地地籍圖經界線，並與
    前開成果核對檢核後測定於鑑測原圖上，作成鑑定圖（即附圖）。而依鑑定結果
    ，兩造間系爭五筆土地之界址，應如主文第一、二、三項所示，亦即新竹市○○
    段一四六地號土地與同段一四七之一四地號土地間之界址，為如附圖（即鑑定圖
    二）所示Ｅ點；同段一四六之一○六地號土地與同段一四七之一四地號土地間之
    界址，為如附圖（即鑑定圖二）所示Ｅ、Ｆ二點之連接點線；又同段一四六之一
    地號土地與同段第一四七之一地號土地間之界址，為如附圖（即鑑定圖二）所示
    Ｇ、Ｈ、Ｊ、Ｋ、Ｌ五點之連接點線，此有省測量局八十八年三月二十五日八八
    地測二字第○四三一六號函，暨所附八十八年二月八日鑑定書、鑑定圖（一）、
    鑑定圖（二）各一份在卷可佐。上開各點或連接點線係依照前述最精密科學之方
    式所測量繪製，並依重測前原地籍圖施測，被告對於省測量局土地鑑定圖之鑑定
    結果均表示同意（見八十八年十二月二十九日言詞辯論筆錄），原告雖稱如依鑑
    定結果土地面積將有減少云云，然查，原告主張之界址係舊地籍圖經界線（見八
    十六年十月二日勘驗筆錄），而鑑定書已載明上開各點或連接點線即為舊地籍圖
    之經界線，且鑑定人即省測量局測量員王振謀亦到院證述藄詳（見八十八年六月
    三十日言詞辯論筆錄），是前開鑑定結果與原告之主張一致，實難認有何瑕疵，
    自堪予採信。
四、按重新實施地籍測量時，土地所有權人應於地政機關通知之期限內，自行設立界
    標，並到場指界。逾期不設立界標或到場指界者，得依下列順序逕行施測：一、
    鄰地界址；二、現使用人之指界；三、參照舊地籍圖；四、地方習慣，土地法第
    四十六條之二第一項定有明文，足見確定界址非以當事人之指界位置為唯一之認
    定標準，本件訟爭，兩造間既存有指界不一之情，自應參照舊地籍圖及鄰地界址
    等客觀基準以確定界址，前開鑑定圖乃以電子測距經緯儀施測，鑑測基準涵蓋系
    爭土地周圍圖根點及附近各界址點，並參核舊地籍圖，方法上未見有何不週延之
    處，從而兩造間土地界址如主文第一、二、三項所示，益足認定。
五、雖省政府測量局之鑑定結果，兩造間土地面積略有增減，與土地登記簿所載有間
    ，但此或係重測前後測量技術精密不同、天然地形變動所致；再者，已辦理地籍
    測量之地區，因地籍破損、滅失、比例尺變更或其他重大原因，得重新實施地籍
    測量，進而加以土地複丈時如因誤差而造成配賦時重測前後面積發生增減，此為
    必然之現象，當不因重測前後面積有所增減，而影響系爭土地之實際界址；況省
    測量局鑑測係依據新竹市地政所保管之地籍圖謄繪經界線，採用坐標讀取儀計算
    地籍面積，雖較登記簿所載有所增減，可能因素應為地籍圖圖紙伸縮、摺皺破損
    所致，因此前開鑑定肇致面積略有增減之情形，對於判決結果，應不生影響。
六、鑑定界址糾紛、核其性質，兩造本可互換地位，則原告提起本訴雖依法有據，然
    被告之應訴又係法律規定所不得不然，其抗辯自為伸張或防衛權利所必要，本院
    認為應由兩造依比例平均分擔訴訟費用較為允洽；又本件起訴時，原告另請求確
    定其所有之前開土地與同段一四六之一○三、一四六之一○四、一四六之一一八
    、一四六之一一九、一四六之一二二、一四六之一二三、一四七之五等七筆地號
    土地間之界址，嗣因該七筆土地與原告土地並不相鄰、無確認必要而予撤回，則
    此部份之訴訟費用自應由原告負擔，爰依職權判決如主文第四項所示。
七、本件事證已臻明確，兩造其餘之攻擊防禦方法，對於判決結果不生影響，爰不另
    行審酌，附此敘明。
八、據上論結，本件原告之訴為有理由，依民事訴訟法第四百三十六條第二項、第七
    十八條、第八十一條第二款、第八十三條第一項，判決如主文。
中      華      民      國    八十九    年      一      月      十四    日
                                  臺灣新竹地方法院新竹簡易庭
~B法      官
右為正本係照原本作成。
如對本判決上訴，須於判決送達後廿日內向本院提出上訴（須按他造當事人之人數附
繕本）。
~B書  記  官  林秋德
中      華      民      國    八十九    年      一      月      十四    日


司法院資訊處製作；財團法人民間司法改革基金會備份。
